臺灣臺南地方法院刑事判決　　　　　　　99年度訴字第1178號
公　訴　人　臺灣臺南地方法院檢察署檢察官
被　　　告　吳建德
選任辯護人　江信賢律師
　　　　　　謝凱傑律師
　　　　　　曾靖雯律師
上列被告因偽造文書等案件，經檢察官提起公訴（99年度偵字第
10825號），本院判決如下：
    主  文
吳建德無罪。
    理  由
一、公訴意旨略以：被告吳建德係十德科技股份有限公司（下稱
    十德公司）實際負責人，因十德公司急需資金周轉，乃於民
    國97年4月間，至彰化縣大村鄉貢旗村貢旗2巷6號，向昇豪
    金屬股份有限公司（下稱昇豪公司）負責人施俊芳商借新臺
    幣（下同）400萬元，經施俊芳表示須提供十德公司之機器
    以供借款擔保後，吳建德為求能順利借得款項，雖明知十德
    公司並未於97年4月18日召開股東會決議以該公司之「690T
    全套生產機械」（下稱系爭機械）作為上開借款之抵押，竟
    基於意圖為自己不法所有及行使偽造私文書之犯意，於97年
    4月18日製作載有「擬用690T全套生產機械作抵押」等文字
    之「十德科技股份有限公司股東會議」書面1份（下稱系爭
    股東會議書面），再要求不知情之李明聰、吳貞瑩與其共同
    簽名在該文書上，隨後並在該文書上偽簽「陳建辛」之署名
    ，用以表示陳建辛同意該文書之內容，繼之吳建德另製作「
    機器抵押協議書」1份，再盜用十德公司及李明聰之印章（
    下稱系爭大小印章）蓋在該文書上，而偽造該份文書（下稱
    系爭協議書），連同系爭股東會議書面一併寄交施俊芳而行
    使之，致施俊芳陷於錯誤，誤認十德公司之股東業已決議同
    意以系爭機械作為借款擔保，遂於97年4月21日匯款4,348,8
    00元（其中400萬元係借款，其餘為昇豪公司支付給十德公
    司之貨款）至十德公司第一商業銀行歸仁分行帳號00000000
    000號帳戶（下稱系爭帳戶）內，足以生損害於施俊芳、陳
    建辛、李明聰及十德公司。因認被告係犯刑法第216條、210
    條之行使偽造私文書及同法第339條第1項之詐欺取財罪嫌。
二、證據能力方面：
  (一)證人施俊芳於98年7月11日警詢之陳述，係被告以外之人於
    審判外之陳述，被告吳建德及其辯護人既然均不同意作為證
    據，依刑事訴訟法第159條第1項之規定，原則上即不得作為
    本案裁判基礎之證據資料。
  (二)證人李明聰於98年8月30日警詢之陳述，係被告以外之人於
    審判外之陳述，被告及其辯護人既然均不同意作為證據，依
    刑事訴訟法第159條第1項之規定，原則上即不得作為本案裁
    判基礎之證據資料。
  (三)證人施俊芳、李明聰、陳建辛三人分別於檢察官訊問時以被
    告身分所為之供述及以證人身分所為之結證，被告及其辯護
    人雖然不同意作為證據，然被告及其辯護人未指出該檢察官
    訊問時之陳述有何顯不可信之情況，且被告亦聲請於本院審
    理時詰問證人施俊芳、李明聰、陳建辛，已足以保障被告之
    對質詰問權，則證人施俊芳、李明聰、陳建辛前揭於檢察官
    訊問時所為之陳述，依刑事訴訟法第159條之1第2項之規定
    ，具有證據能力。
  (四)本案其餘以下所引用之具傳聞性質之證據，檢察官、被告及
    其辯護人於本案言詞辯論終結前，並未爭執其證據能力，本
    院審酌前開證據之作成或取得之狀況，並無非法或不當取證
    之情事，且經本院於審判期日就上開證據依法進行調查、辯
    論，依刑事訴訟法第159條之5規定，均具有證據能力。至以
    下所引用之不具傳聞性質之證據，因非檢警違背法定程序取
    得之證據，依法自應有證據能力，併此敘明。
三、按犯罪事實應依證據認定之，無證據不得認定犯罪事實。不
    能證明被告犯罪者，應諭知無罪之判決。刑事訴訟法第154
    條第2項、第301條第1項分別定有明文。次按認定不利於被
    告之事實，須依積極證據，茍積極證據不足為不利於被告事
    實之認定時，即應為有利於被告之認定，更不必有何有利之
    證據。而認定犯罪事實所憑之證據，雖不以直接證據為限，
    間接證據亦包括在內，然無論直接或間接證據，其為訴訟上
    之證明，須於通常一般之人均不致有所懷疑，而得確信其為
    真實之程度者，始得據之為有罪之認定，倘其證明尚未達到
    此一程度，而有合理之懷疑存在，致使無從為有罪之確信時
    ，即應為無罪之判決（最高法院30年上字第816號、76年臺
    上字第4986號判例意旨可資參照）。再按檢察官就被告犯罪
    事實，應負舉證責任，並指出證明之方法，刑事訴訟法第16
    1條第1項定有明文。故檢察官對於起訴之犯罪事實，應負提
    出證據及說服之實質舉證責任。倘其所提出之證據，不足為
    被告有罪之積極證明，或其指出證明之方法，無從說服法院
    以形成被告有罪之心證，基於無罪推定之原則，自應為被告
    無罪判決之諭知，最高法院92年臺上字第128號判例意旨可
    資參照。再按，刑事被告並無自證己罪之義務，其在訴訟上
    所為之辯解，只須達於對起訴事證提出合理質疑之程度為已
    足，檢察官如對被告所舉反證仍有爭執，即應依刑事訴訟法
    第161條規定積極舉證釋疑。被告等既堅決否認犯罪，檢察
    官所舉證據復不足以使法院產生有罪之心證，原判決因認被
    告等犯罪不能證明，於法尚無不合，最高法院97年度台上字
    第3099號判決意旨可資參照。依上開最高法院判例及判決意
    旨可知，基於被告無自證己罪之義務，被告對於檢察官所起
    訴之事證所為之辯解，只須使法院達於合理懷疑之程度即可
    ，檢察官如有爭執，即須依刑事訴訟法第161條積極舉證，
    惟檢察官所舉證據如不足以使法院對被告產生有罪確信之心
    證，基於無罪推定之原則，法院即應為被告無罪判決之諭知
    。
四、檢察官認為被告涉有上開罪嫌之依據：
    本件公訴人認被告涉有上開犯行，無非係以前開事實有證人
    即告訴人施俊芳於偵查中之證述、證人李明聰於偵查中之證
    述、證人吳貞瑩、陳建辛分別於警詢及偵查中之證述及系爭
    股東會議書面、系爭協議書、台中銀行國內匯款申請書回條
    、陳建辛入出境資料、十德公司股東名簿各1份為其論據。
五、被告之辯解：
    訊據被告矢口否認有何涉犯行使偽造私文書及詐欺取財罪之
    犯行，辯稱：伊沒有在系爭股東會議書面上偽簽陳建辛之名
    字，也沒有在系爭協議書上盜用系爭大小印章，十德公司有
    兩組大小印章，都是在吳貞瑩那邊，使用十德公司大小印章
    時，並不需要得到李明聰的同意，告訴人施俊芳在借款時，
    並未要求要全體股東同意，當初伊為了誠信原則，要提供系
    爭機械給告訴人設定，但告訴人說不用，只要股東知道就好
    ，伊沒有詐騙告訴人，是告訴人自己不去做動產擔保的設定
    等語。辯護人另為被告辯護稱：系爭股東會議書面確實由股
    東李明聰、吳貞瑩及被告所親自簽名，李明聰嗣後稱其不知
    情云云，純粹係為擺脫民、刑事上之責任，且被告並無偽簽
    陳建辛之署名，公訴人亦未舉證證明陳建辛之署名為被告所
    偽簽，況依陳建辛於本院審理中之證述，足認其事先有概括
    授權被告處理，事後知悉後亦表示同意，並不能認定被告係
    屬無製作權人，又被告為十德公司之實際負責人，李明聰僅
    為掛名負責人，於十德公司運作上，係由被告決定十德公司
    之事務運作，再由李明聰提供其名字，並概括授權由吳貞瑩
    負責用印，故有關十德公司大小印章使用部分，應可認定均
    經當事人之授權範圍，屬有權製作之文書，並不成立偽造文
    書罪責，被告並不否認十德公司確有向告訴人借款之事實，
    並有開立支票、本票之憑證，而供擔保之系爭機械，乃係事
    後遭到其他債權人強制搬走，告訴人亦有在現場，並非基於
    被告之不法行為所致，本件實係民事之債務糾葛，尚難認定
    被告有偽造文書或詐欺之犯行，請為被告無罪之諭知等語。
六、本院之判斷：
  (一)被告係十德公司實際負責人，因十德公司需要資金，被告先
    於97年2月15日，向告訴人借款600萬元，被告同時開立本金
    部分每個月1期、面額各50萬元之支票計12張及7個月後1次
    支付全部利息錢之支票予告訴人，告訴人乃於同日（97年2
    月15日）匯款600萬元至系爭帳戶內，嗣第1期97年3月15日5
    0萬元之支票有兌現，惟第2期97年4月15日50萬元之支票並
    未兌現，被告復因十德公司需要資金周轉，又於97年4月16
    日，前往彰化縣大村鄉貢旗村貢旗2巷6號，向告訴人商討再
    借400萬元，告訴人表示因借款總額達1千萬元，改以每2個
    月付1次利息，利息每期24萬元，本金部分1年之後再一次清
    償，被告有同意，嗣被告於97年4月18日有將系爭股東會議
    書面、系爭協議書及被告所開立之發票日97年4月18日、面
    額1千萬元、票號CH435572號本票（下稱系爭本票）及未載
    發票日之付款人為台灣中小企業銀行開元分行、發票人為十
    德公司、面額1千萬元、票號AV0000000號之支票（下稱系爭
    支票）各1紙及利息票寄交予告訴人，告訴人並於97年4月19
    日起至同年月21日前之某日收受上開文件、票據，告訴人即
    於97年4月21日匯款4,348,800元（其中400萬元係借款，其
    餘為昇豪公司支付給十德公司之貨款）至系爭帳戶內，嗣告
    訴人有兌領過97年6月、8月、10月、12月之利息票，被告迄
    今仍積欠告訴人本金連同利息合計超過1千萬元等節，為兩
    造所不爭執，核與證人即告訴人於偵查及本院審理中所為之
    證述大致相符，且有系爭股東會議書面、系爭協議書、臺中
    銀行國內匯款申請書回條、臺中商業銀行入戶電匯匯款申請
    書代收入傳票、系爭本票、系爭支票、第一商業銀行歸仁分
    行98年10月15日函所檢附十德公司活期存款帳號0000000000
    0及支票存款帳號00000000000之開戶基本資料及歷來交易往
    來明細表等影本各1件在卷可參，是此部分之事實堪以認定
    。
  (二)按刑法第210條之偽造文書，以無制作權之人冒用他人名義
    而制作該文書為要件之一，如果行為人基於他人之授權委託
    ，即不能謂無制作權，自不成立該條之罪，最高法院47年台
    上字第226號著有判例；另刑法偽造私文書罪之成立，必須
    以行為人無權製作該文書為前提，若係有權製作，縱有不實
    之記載，除法律另有特別規定外，尚難遽依偽造私文書罪論
    擬。查被告既受其他股東概括授權處理該公司相關事宜，即
    非無權製作上開會議紀錄；縱其所載部分內容不實，依上說
    明，仍難遽論以偽造私文書罪。上訴意旨僅以該會議紀錄內
    容部分不實，即謂被告應成立偽造私文書罪，其見解自非可
    取，最高法院95年度台上字第2851號裁判意旨亦足資參照。
    是本件首應審究者乃系爭股東會議書面、系爭協議書等文書
    之製作，是否非係基於他人之授權、委託，以該他人名義制
    作之文書？經查：
    1.證人即十德公司董事長李明聰於偵查中證稱：97年4月18
      日十德公司沒有召開股東會，是被告在當天叫伊在系爭股
      東會議書面上簽名，系爭股東會議書面上「李明聰」之簽
      名是伊所簽，伊簽完名就離開，沒有一起開會，簽名的時
      候，股東會議上的文字都已經繕打好了，被告當時是十德
      公司的總經理，當時被告好像有說要跟誰借錢，但時間很
      久，伊忘記了，系爭協議書上系爭大小印章都不是伊蓋的
      ，伊不知道是何人蓋的，也沒有授權任何人蓋「李明聰」
      的印章在上面，伊沒有見過這個「李明聰」的印章，也不
      清楚系爭大小印章是何人保管，是到十德公司發生退票時
      伊才見過系爭協議書，之前根本不知道有系爭協議書，所
      以被告沒有跟伊講過要蓋系爭協議書，伊也沒有見過系爭
      支票，伊擔任十德公司掛名的負責人後，公司並沒有把公
      司的大章及伊的私人印章交給伊保管，所以伊也沒有授權
      任何人在類似的支票上蓋伊的章，當時伊在十德公司擔任
      廠長，時間太久，詳細的內容伊記不太清楚，當時被告說
      公司有資金的需要，雖然伊是老闆，但實際上是被告在經
      營，所以還是要聽被告的話，伊在系爭股東會議書面上簽
      名，當時有稍微看一下會議資料內容，沒有看得很仔細，
      伊擔任十德公司董事長之後，沒有用任何形式授權被告可
      以處理、處分系爭機械，正常的情況下，都是由被告決定
      之後，會跟伊講，那是伊掛名之後，系爭協議書上蓋這個
      章沒有事先告訴伊等語（見98年度他字第1599號偵查卷第
      224-225、234頁），復於本院審理時證稱：伊從97年間起
      登記為十德公司之負責人，期間大約1年，伊只是借名讓
      他們掛名為負責人，伊沒有實際出資，不清楚他們掛伊的
      股份比例為何，找伊掛名負責人及掛名的股份比例都是被
      告負責，從伊登記為負責人之後，沒有使用過公司的大小
      印章，十德公司開戶時是銀行人員到公司來，伊本人沒有
      蓋過公司的大小印章，從頭到尾也沒有保管過十德公司的
      大小印章，伊擔任負責人的期間，十德公司如果須使用大
      小印章，從來沒有問過伊，不用經過伊的同意，伊知道十
      德公司的大小印章應該是吳貞瑩及被告2人在使用，吳貞
      瑩及被告2人每次使用印章，事先不用跟伊說，十德公司
      如果要開立公司的支票，需要蓋公司的大小印章，不用得
      到伊的同意，97年4月18日十德公司沒有召開股東會，系
      爭股東會議書面上「李明聰」之簽名是伊所簽，伊簽名時
      ，還有吳貞瑩、被告及其他辦公室的一些人員在那邊，當
      時被告是說要向人家借錢或調資金的樣子，具體的情況因
      為時間久了，伊不記得了，伊沒有授權給任何人在系爭協
      議書上蓋章，也沒有用任何的形式授權被告處理公司的機
      器，系爭機械是十德公司成立時，向遠鋁公司購入的，十
      德公司將機器設定抵押給他人，不需要得到伊的同意，因
      為伊本身只是掛名，沒有實際出資，十德公司實際處理公
      司大小事務之人為被告，伊不瞭解十德公司的實際股東的
      股權情形，除了伊、吳貞瑩及被告，還有另外一個掛名的
      股東叫陳永源有去十德公司上班，伊不知道被告在十德公
      司的實際出資額為何，也不知道被告在十德公司的出資額
      有無過半數，伊不知道召開股東會的相關法律規定，也不
      知道股東會議中，出席股東之出資額如過半數，可否達成
      決議，伊沒有接觸過股東會，所以不知道股東會應如何召
      開，伊並沒有正式同意十德公司可以使用伊的大小印章，
      伊知道十德公司有使用伊的大小印章，伊知道在伊擔任十
      德公司負責人這1年當中，十德公司使用伊的大小印章開
      票的次數很頻繁，但是其他的伊不瞭解，伊現在有對被告
      提出告訴，案件還在地檢署偵辦中等語（見本院卷第127-
      132頁）。
    2.證人即十德公司董事兼會計、被告之妹吳貞瑩於警詢時證
      稱：被告於97年4月18日以十德公司之系爭機械作為抵押
      ，向告訴人借貸1千萬元屬實，被告事前有告知，97年4月
      18日十德公司股東會議當日有李明聰、被告及伊本人在場
      ，系爭股東會議書面上「吳貞瑩」之簽名是伊本人所簽無
      誤，被告向告訴人所借貸之1千萬元，均匯入十德公司帳
      戶內由公司運用等語（見98年度他字第1599號偵查卷第31
      -32頁），復於偵查中證稱：97年4月18日十德公司沒有所
      謂的正式股東會，但被告有告知伊要做借款的事，系爭股
      東會議書面上「吳貞瑩」之簽名是伊所簽，被告當時是十
      德公司的總經理，97年4月間十德公司有關銀行部分的大
      小印章是伊在保管，其他有一組是投保的章是放在伊的抽
      屜，也是伊在保管，被告有拿系爭協議書給伊看，是要讓
      伊知道要跟人借錢用機器抵押，但應該不是伊在這份協議
      書上蓋章，伊看到時是還沒有蓋章的，系爭協議書上面「
      李明聰」的小章，可能是放在伊抽屜的投保章，那個大章
      伊沒有印象，系爭支票上面的公司大小印章是伊蓋的，因
      為要跟告訴人借錢，才會開系爭支票給告訴人，另外還有
      每個月開給告訴人支付利息的支票，在系爭支票蓋章前沒
      有經李明聰的同意，伊只是負責每個月支付給廠商款項，
      所以是直接開票後蓋章，慣例都沒有經李明聰同意，慣例
      是這樣，有一些事情不是李明聰在處理，李明聰只是掛名
      的等語（見98年度他字第1599號偵查卷第226-228頁），
      再於本院審理時證稱：伊於97年4月間為十德公司之股東
      ，並負責會計、財務，十德公司經營與營運之實際負責人
      為被告，伊知道被告的出資額有過半數，據伊瞭解，公司
      其他股東的出資額沒有過半數，大部分是被告占有的股份
      比較多，吳俊霖是被告的兒子，還很小，沒有在管事情，
      吳蔡春伶是伊母親，也沒有在管事情，應該是被告的股份
      有掛在吳俊霖及吳蔡春伶名下，伊先生劉建甫只是掛名的
      股東，伊和伊先生劉建甫的出資額總共為300萬元，但是
      登記的股數有超過300萬元，李明聰應該是屬於技術人員
      ，據伊所知，李明聰沒有實際出資，在簽系爭股東會議書
      面時，被告有找伊、李明聰共3人去會議室講這件事情，
      被告有跟伊講簽這張的用途，當時李明聰也在場，伊不知
      道算不算開會，因為沒有很正式說現在要來開會，系爭股
      東會議書面、系爭協議書上所蓋的系爭大小印章，不是公
      司辦理銀行事務的印鑑章，而是一般要辦勞保或健保要用
      的大小印章，伊會放在伊那裡，一直以來，如果有需要使
      用系爭大小印章，都是直接蓋了，伊開票或使用公司負責
      人大小印章，從前一任的負責人開始就不用請示，所以伊
      就按照以前的作法，沒有請示公司的董事長李明聰，直接
      蓋，李明聰也沒有跟伊要求要使用公司大小印章，要事先
      得到李明聰之同意，伊不知道十德公司的大章是誰刻的，
      公司在一開始設立時，就需要有公司的大小印章，但是伊
      在公司一開始設立時，還沒有進到該公司，伊進去公司時
      ，當時公司的負責人還不是李明聰，後來負責人改為李明
      聰時，李明聰的印章不知道是他自己去刻的，還是公司要
      幫他辦勞健保幫他刻的，伊不知道是何人在系爭協議書上
      蓋大小印章的，但是系爭大小印章不是銀行的印鑑章，伊
      會放在辦公桌抽屜裡面，被告是實際負責人，有時候會開
      抽屜拿印章去蓋一些文件，伊不確定這份文件，被告有沒
      有拿印章去蓋，97年4月間十德公司資金有週轉的問題等
      語（見本院卷第132-135頁）。
    3.證人即十德公司董事陳建辛於警詢時證稱：十德公司96年
      成立時，是由1名柯志忠擔任法定代理人，後來才由李明
      聰替代擔任公司法定代理人，被告雖於公司掛名總經理，
      實際上公司之運作全由被告負責，被告才是實際負責人，
      另吳貞瑩於公司負責財務管理，伊本人雖掛名該公司之董
      事，實際上僅是單純投資而已，並未參與該公司之運作，
      伊於97年4月18日當時人在大陸，不在台灣，並無參加股
      東會議，不知道被告有以系爭機械作為抵押，向昇豪公司
      負責人借貸1千萬元的事，系爭股東會議書面上「陳建辛
      」之簽名不是伊本人所簽，伊不知道是何人所簽，無人向
      伊告知昇豪公司借款及股東會議之事等語（見98年度他字
      第1599號偵查卷第23-24頁），復於偵查中證稱：97年4月
      18日當時伊人在大陸，沒有參加股東會議，系爭股東會議
      書面上「陳建辛」之簽名不是伊所簽，伊不知道是何人所
      簽，伊不知道有召開股東會議，伊在大陸，被告打電話給
      伊，說有要借錢這件事，但沒有講借錢的金額及對象，伊
      同意借錢，伊沒有授權任何人在該股東會議資料上簽伊的
      名字，被告沒有跟伊講到要用公司的機械抵押跟別人借錢
      ，只有講要借錢而己，伊不知道要用機械去抵押借錢，所
      以沒有同意，被告當時沒有跟伊講說要用伊的名字在股東
      會議上簽名，97年1月至4月間，十德公司掛名的負責人是
      李明聰，實際操作是被告等語（見98年度他字第1599號偵
      查卷第222-223頁），再於本院審理時證稱：伊是十德公
      司的股東，股份比例占3800分之600，伊陸陸續續投資大
      約1百多萬元，十德公司是由被告在經營，伊知道十德公
      司於97年4月間有跟人借錢的事，當時伊人在大陸，被告
      於97年4月10幾日打電話來跟伊說公司跳票需要資金，中
      部那邊有一個金主可以調到錢，伊說「那你就處理吧！」
      ，也就是為了公司的營運，伊同意這件事情，被告當時沒
      有提到有用公司的機器去做擔保，伊不曉得這件事，當時
      因為伊人不在臺灣，如果伊人在臺灣，就會同意，因為公
      司要繼續營運下去，而且其他3位股東兼董事也簽了，總
      不能放著讓公司倒，伊不在公司時，如果被告需要使用到
      伊的名字，不需要每次都得到伊的同意，銀行的戶頭或者
      例行公事都不用，被告要使用伊的戶頭，也不用得到伊的
      同意，97年4月18日伊在大陸，沒有參加股東會議，系爭
      股東會議書面上「陳建辛」之簽名不是伊所簽，伊沒有辦
      法確認是何人幫伊簽的，看起來不像被告的筆跡，被告寫
      的字很草，伊沒有正面授權別人在上面簽名，但是伊與被
      告的默契就是如果有需要、有利於公司的，被告可以直接
      簽名，伊與被告認識10幾年，有一個默契，當初要找伊要
      做這家公司時，伊就告訴被告伊有自己的工作，伊不方便
      出面，所以伊一直都沒有什麼職務在裡面經營，所有的經
      營、大小事務都是被告在處理，如果說公司一些例行的借
      錢、開票這些需要的，只要講一聲就好，就可以去做這些
      事情。股東會議這件事情，只有發生過這一次，之前沒有
      發生過，也可以用伊的名字開票，被告要簽伊的名字，不
      用每次都告知伊，偵查中檢察官問伊「所以你當時並沒有
      用股東的身分同意機械去抵押借錢？」，伊回答「我不知
      道要用機械去抵押借錢，所以沒有同意。」，因檢察官問
      的是「當時」，當時伊人不在，怎麼用股東的身分同意去
      做抵押，當下是他們在臺灣做的事情，伊人不在，怎麼去
      同意，另檢察官問伊「你有無授權任何人在股東會議上簽
      你的名字？」，伊回答「....，我同意借錢，我沒有授權
      任何人在該股東會議資料上簽我的名字。」，伊對檢察官
      所問之「授權」以為是指要有正式的書面授權，當時伊確
      實沒有書面授權，因為伊人不在，也沒有辦法正式授權，
      如果被告使用伊的名字，除非是像銀行需要本人簽的，否
      則基本上都是用伊的小章，如果被告使用伊的名字或印章
      ，不需要伊的特別授權，伊概括授權被告以伊名義處理事
      情，沒有具體講出是什麼內容、範圍，如果是針對公司利
      益的，當然會同意，伊的意思是，只要是涉及十德公司業
      務範圍內的都包括，伊之前在偵查時沒有說伊有慣例有概
      括授權給被告，是因之前偵查時就只是檢察官問，伊回答
      「是」、「不是」、「同意」、「不同意」，不能多回答
      或陳述什麼話，伊在公司沒有開過正式的股東會，因為公
      司只有1年，比較重要的事情都是用電話聯絡，因為伊經
      常不在臺灣，有的話都是其他兩個有在裡面的股東去討論
      ，十德公司整個財務業務及廠務都是被告在負責經營等語
      （見本院卷第98-104頁）。
    4.依證人李明聰、吳貞瑩、陳建辛之上開證述，並無法證明
      系爭股東會議書面上「陳建辛」之簽名係被告所偽簽，況
      依被告當庭於紙上書寫「陳建辛」、「4/18」等資料，經
      本院詳閱被告於紙上所書寫之上開筆跡，與系爭股東會議
      書面上書寫之筆跡特徵均不相符，堪認系爭股東會議書面
      上「陳建辛」之簽名，並非被告所書寫，尚難以被告有將
      系爭股東會議書面寄交予告訴人，遽認為系爭股東會議書
      面上「陳建辛」之簽名，即係由被告所偽簽，且檢察官亦
      未提出積極證據證明該偽簽「陳建辛」簽名之人與被告間
      有如何之犯意聯絡；再依證人李明聰、吳貞瑩、陳建辛之
      上開證述，足認被告確係十德公司之實際負責人，十德公
      司之運作，實際上均由被告負責，公司之決策及執行，亦
      由被告處理、安排，被告之子吳俊霖、母吳蔡春伶、妹婿
      劉建甫均係掛名之股東，實際由被告出資，被告實際出資
      股份有超過十德公司全部股數的半數，至於董事長李明聰
      僅係掛名之負責人，並未實際出資，尚須聽命於被告，十
      德公司之大、小印章係由吳貞瑩保管，吳貞瑩及被告均會
      使用，李明聰知悉且並未過問，十德公司之慣例即係如有
      需要使用系爭大小印章或公司要開票，都是直接蓋章，不
      用再請示李明聰，也不用得到李明聰之同意，且十德公司
      將系爭機械設定抵押給他人，不需要得到李明聰的同意，
      另陳建辛因經常不在十德公司，如果被告使用陳建辛的名
      字或印章，不需要陳建辛的特別授權，陳建辛有概括授權
      被告以其名義處理事情，只要是涉及十德公司業務範圍內
      的都包括，是本件97年4月18日十德公司之股東會固未召
      集所有股東與會，亦不具會議開會之形式，此有公訴人提
      出之陳建辛入出境資料、十德公司股東名簿各1份可稽，
      但被告事先即將公司因跳票欠缺資金須對外借貸之事宜以
      電話告知陳建辛，且十德公司因資金周轉不足，急需對外
      借貸，而須以系爭機械作為抵押，為公司賡續經營所需要
      ，符合公司及董事陳建辛之利益，復涉及公司之業務範圍
      ，而在陳建辛之概括授權範圍內，故被告既已取得陳建辛
      之授權，復與其餘2位股東兼董事李明聰、吳貞瑩齊聚被
      告之辦公室，所共同決定之事，又為渠等所知悉，並符合
      渠等之原意，則顯見仍有議事之實質，參以大型公司董事
      與股東眾多，均按公司法規定召開董事會與股東會，並按
      實際開會情況作成紀錄，然在小型公司，尤其是家族公司
      ，因股東及董事人數僅寥寥數個，平時即常見面，有何事
      項需要討論，私下談談即可作成決定，少有形式上之開會
      ，此為一般之常情，亦與上開證人均證稱十德公司並未開
      過正式之股東會等語相符，觀以系爭股東會議書面僅有「
      主旨」、「說明」、「擬辦」、「股東與會人員簽認」欄
      ，而未有開會之時間、地點、出席人數及代表已發行股數
      、主席為何人、記錄為何人、討論及決議事項、散會時間
      、主席及記錄之簽章、出席股東簽到簿等之記載，顯與一
      般股東會議事錄不同，益足證明該次會議重在實質面，且
      其內容，均與實情並無不符，亦與股東李明聰、吳貞瑩、
      陳建辛之本意並無不合，不能認被告應成立刑法第210 條
      之偽造私文書罪；另系爭協議書上所蓋用之大小印章係由
      吳貞瑩保管，吳貞瑩及被告均會使用，李明聰知悉且並未
      過問，十德公司之慣例即係如有需要使用系爭大小印章或
      公司要開票，都是直接蓋章，不用再請示李明聰，也不用
      得到李明聰之同意，且十德公司將系爭機械設定抵押給他
      人，不需要得到李明聰的同意，已如前述，李明聰既同意
      擔任掛名之董事長，並未實際參與十德公司之運作，對於
      十德公司係以如上所述之運作模式經營，理當知之甚明，
      且對於十德公司為辦理公司各項業務，在相關之文件、手
      續上，如有需要公司大小印章之處，均已授權十德公司承
      辦人員蓋用印章至明，則十德公司因資金周轉不足，急需
      對外借貸，而須以系爭機械作為抵押，為公司賡續經營所
      需要，符合公司之利益，準此，十德公司承辦人員為此蓋
      用系爭大小印章在系爭協議書上，本即與李明聰之本意相
      符，亦在李明聰所授權之範圍內為之，亦與偽造私文書罪
      之構成要件不符。
  (三)次按刑法第339條詐欺罪之成立，以意圖為自己或第三人不
    法所有，以詐術使人將本人或第三人之物交付或得財產上不
    法利益為要件。所謂以詐術使人交付，必須被詐欺人因其詐
    術而陷於錯誤，若其所用方法，不能認為詐術，亦不致使人
    陷於錯誤，即不構成該罪。另按刑法上詐欺罪之立法意旨，
    係以禁止於經濟行為中使用不當之方法得利為規範目的，而
    經濟行為亦因其行為本質及類型，而於交易領域中有其特有
    之行為特性，法律原則上固應保障交易之秩序，惟於具體案
    例中，亦應顧及交易雙方為交易行為時，是否有具體情事，
    足認其違背正當之經濟秩序，而應予以制裁。否則，經濟行
    為本身原寓有不同程度之不確定性或交易風險，交易雙方本
    應自行估量其主、客觀情事及搜集相關資訊，以作為其判斷
    之參考。亦即交易之當事人本應自行考量對方之資格、能力
    、信用，及交易內容之投資報酬率、資金風險等等因素，除
    具上開構成詐欺罪之具體情事外，非謂當事人之一方有無法
    依約履行之情形，即應成立詐欺罪。經查：
    1.證人即告訴人於偵查中證稱：第1次是97年2月份被告到伊
      那裡，因為材料在漲價，被告需要資金，被告開口跟伊借
      6百萬元，第2次是同年4月份，被告跟他太太來找伊，又
      開口借4百萬元，伊就向被告要求擔保，伊第1次借被告6
      百萬元時，並沒有要求被告提供擔保，當時是講好要分12
      期，1期1個月，1年內把6百萬元還清，所以沒有要求被告
      提供任何擔保，第2次借款當時被告也是說因為要買材料
      ，需要用到資金，因為被告說要1年後才能還錢，所以伊
      才會要求被告提供擔保等語（見98年度他字第1599號偵查
      卷第228頁），再於本院審理時證稱：伊第1次於97年2月1
      5日借款6百萬元予被告時，沒有要求被告提供擔保，第2
      次於97年4月間被告又來借時，伊想說這間公司2月已借一
      次，4月又要湊1千萬元，並將十德公司先前借款6百萬元
      的支票拿回去，伊感覺心裡怪怪的，是不是真的需要這麼
      多的資金，十德公司的股東是否知道被告又來借錢，伊就
      跟被告講說要讓十德公司裡面的股東知道這件事情，不然
      也要拿公司有價值的物品來做擔保，伊沒有要求被告怎麼
      擔保，也沒有特別告知被告要怎麼做，伊是說要讓股東知
      道有這一筆帳目，被告說回去再跟股東說，直到被告寄信
      過來，股東都知道了、也有機器抵押、開本票、公司支票
      ，伊才決定再借錢給被告，並連同之前的支票還給被告，
      伊看到被告寄給伊的十德公司股東會議上面有4個人簽名
      ，伊當時沒有認為十德公司的股東就是這4位，伊不知道
      十德公司的股東有幾位，伊當時也沒有去確定十德公司的
      股東是否只有這幾位，但是伊有打電話問被告說這是不是
      經過股東會議及股東簽名，被告說是，伊自己經營的昇豪
      公司是自己的事業，從來沒有開過股東會議，昇豪公司有
      在向十德公司買貨，十德公司出貨給伊算是正常等語（見
      本院卷第107-111頁），依告訴人之上開證述，被告因十
      德公司欠缺資金而向告訴人借款2次，第1次於97年2月間
      係借6百萬元，斯時告訴人全未要求被告提供擔保，顯見
      初貸當時，告訴人已自行評估十德公司之經營狀況良好而
      同意在無任何擔保下借款6百萬元，嗣於97年4月間第2次
      再借4百萬元時（告訴人稱連同之前借的6百萬元湊成1千
      萬元，即本次再借4百萬元之意），告訴人亦僅係要求被
      告要讓公司股東知道，且因本金部分1年之後再一次清償
      ，方要求被告要提出有價值的東西做擔保，但亦未具體指
      定要提出何物當擔保，嗣被告於97年4月18日有將系爭股
      東會議書面、系爭協議書及系爭本票、系爭支票各1紙及
      利息票寄交予告訴人，告訴人在接獲系爭股東會議書面時
      ，明知其上僅有4位股東之簽名，也不認為十德公司的股
      東就是這4位，然卻同意接受而匯款，足認第2次貸款當時
      ，系爭股東會議書面是否為十德公司全體股東開會簽名一
      情，與告訴人是否同意貸款乙節並無重要關聯，又系爭股
      東會議書面之內容，均與實情並無不符，亦與股東李明聰
      、吳貞瑩、陳建辛之本意並無不合，仍有議事之實質，已
      如前述，是實難認被告有何施用詐術之行為；又告訴人在
      接獲系爭協議書時，明知十德公司要以系爭機械供作抵押
      品，然並未要求就系爭機械作動產抵押之設定登記，即同
      意接受而匯款，顯見其認為被告提供系爭協議書即已足夠
      ，尚難以系爭機械事後於98年1月23日遭其他不明人士搬
      走（詳如告訴狀，見98年度他字第1599號偵查卷第3-5頁
      ），即認被告於貸款當時即有為自己不法所有之意思，另
      系爭協議書上所蓋用之系爭大小印章係在李明聰所授權之
      範圍內為之，且與李明聰之本意相符，亦如前述，故難認
      被告有何施用詐術之行為。
    2.又被告第2次借款時，與告訴人約定每2個月付1次利息，
      利息每期24萬元，本金部分1年之後再一次清償，嗣告訴
      人有兌領過97年6月、8月、10月、12月之利息票乙節，已
      如前述，若被告於貸款之初即有為自己不法所有之意圖，
      焉會陸續清償利息達96萬元？此亦與常情有違，足見本件
      應係單純之民事債務不履行，自不能僅憑告訴人之指訴，
      即認被告涉有詐欺取財之犯行。
  (四)綜上所述，被告應無成立刑法第216條、第210條之偽造私文
    書並進而行使之罪行，亦不成立刑法第339條第1項之詐欺取
    財罪。
七、綜上所查，公訴人所舉證據及本院依據卷內資料調查證據之
    結果，尚不足以使本院獲有無合理可疑程度之確信，得以認
    定：被告確有公訴意旨所指之偽簽陳建辛之署名而偽造系爭
    股東會議書面，及盜用系爭大小印章而偽造系爭協議書等文
    書，持以向告訴人借貸，致告訴人陷於錯誤而交付借款之行
    使偽造私文書、詐欺取財等犯罪。此外，復查無其他積極之
    證據足資證明被告有此等犯行，揆諸前述說明，是被告被訴
    之罪名不能證明，依法應為無罪判決之諭知。
據上論斷，應依刑事訴訟法第301條第1項，判決如主文。
本案經檢察官黃郁如到庭執行職務。
中    華    民    國   100    年    6     月    10    日
                  刑事第八庭    審判長法  官  黃瑪玲
                                      法  官  蔡奇秀
                                      法  官  林欣玲
以上正本證明與原本無異。
如不服本判決，應於收受本判決後10日內，向本院提出上訴書狀
，並應敘述具體理由。其未敘述上訴理由者，應於上訴期間屆滿
後20日內向本院補提理由書狀（均須按他造當事人之人數附繕本
）「切勿逕送上級法院」。
                                      書記官  張宜柔
中    華    民    國   100    年    6     月    13    日